臺灣苗栗地方法院交通事件裁定　　　　　　　　　　九十三年度交聲字第二五二號
　　 原處分機關　交通部公路總局新竹區監理所苗栗監理站
　　 異　議　人　甲○○
　　 即受處分人
右列異議人因違反道路交通管理處罰條例事件，對於交通部公路總局台北區監理苗栗
監理站所於中華民國九十二年十二月十六日以竹監苗字第駕裁５４-Ｆ000000
00號所為之處分〔原處分案號：苗栗縣警察局苗縣警交字第Ｆ00000000號〕
，聲明異議，本院裁定如左：
    主  文
原處分撤銷。
甲○○汽車駕駛人轉彎時，不依標誌指示之規定，處罰鍰新台幣壹仟捌佰元整，並記
違規點數壹點。
    理  由
一、按汽車駕駛人轉彎時，不依標誌、標線、號誌指示者，處二百元以上六百元以下
    罰鍰。汽車駕駛人有左列各款所列條款之一者，除依原條款處罰鍰外，並予記點
    ：（一）有第三十三條、第三十八條第一項、第四十條第一項、第四十五條、第
    四十七條第一款至第四款、第四十八條、第四十九條或第六十條第一項、第二項
    第一款至第三款情形之一者，各記違規點數一點。道路交通管理處罰條例第四十
    八條第一項第二款、第六十三條第一項第一款分別定有明文。
二、原處分意旨略以：本件異議人即受處分人甲○○於民國九十一年四月十七日上午
    十時五十五分，駕駛車牌號碼為７Ｐ-４３８５號之自用小貨車，在台十三甲與
    苗一二六線，因未依標誌左轉，經原舉發機關執勤警員當場以苗縣警交字第Ｆ0
    0000000號違反道路交通管理事件通知單舉發，嗣異議人未於應到案日期
    前依法繳納罰鍰，經交通部公路總局新竹區監理所苗栗監理站於九十二年十月十
    六日以竹監苗字第駕裁５４-Ｆ00000000號裁決書，裁處異議人罰鍰新
    臺幣（下同）一千八百元、並依第六十三條第一項記違規點數一點。罰鍰限於九
    十二年十一月十五日前繳納。上開罰鍰逾期不繳送之處分：(1)自九十二年十一月
    十六日起易處吊扣駕駛執照二個月，並限於九十二年十一月三十日前繳送。(2)九
    十二年十一月三十日前未繳送駕駛執照者，自九十二年十二月一日易處吊銷，並
    逕行註銷駕駛。(3)駕駛執照吊（註）銷後，自九十二年十二月一日起一年不得重
    新考領駕駛執照。
三、異議意旨則略以：異議人甲○○因違規罰單六百元沒有繳，係因上班繁忙，裁決
    書由謝淑玲代收，而謝淑玲罹患精神官能症，沒有轉交家人，導致註銷駕照，請
    法官開恩，因此向鈞院聲明異議在案，因此請求撤銷原處分云云。
四、經查：異議人甲○○於前開時間地點，駕駛前開自用小貨車，在台十三甲與苗一
    二六線，因未依標誌左轉違規被舉發之事實，有原舉發機關以苗縣警交字第Ｆ0
    0000000號違反道路交通管理事件通知單在卷可按，且異議人對於前開違
    規之事實，並不否認，堪認為真實。至異議人抗辯「因謝淑玲罹患精神官能症，
    代收後未轉交家人導致註銷駕照。」等語，經查：
     (1)按「本條例所定罰鍰之處罰，行為人接獲違反道路交通管理事件通知單後，
       於十五日內得不經裁決，逕依第九十二條第三項之罰鍰基準規定，向指定之
       處所繳納結案；˙˙˙其不依通知所定期限前往指定處所聽候裁決，且未依
       規定期限繳納罰鍰結案或向處罰機關陳述意見者，處罰機關得逕行裁決之。
       」，道路交通管理處罰條例第九條第一項明文。再查，本件異議人經警員舉
       發之違規時間，為九十一年四月十七日，依八十九年十二月五日修正公布、
       九十年一月一日施行之違反道路交通管理事件統一裁罰基準及處理細則第五
       條規定，有關文書送達之程序，應依行政程序法，且依第七十三條之規定，
       行政機關於應送達處所不獲會晤應受送達人時，得將文書付與有辨別事理能
       力之同居人、受僱人或應送達處所之接收郵件人員，始得稱為合法送達，倘
       所交付者非「有辨別事理能力」，自非合法送達。異議人關於本件交通違規
       案件之裁決書，固已於九十二年十月十七日由謝淑玲代收，有送達證書一紙
       在卷可查，異議人亦不否認，然謝淑玲係一位罹患精神官能症之人，有行政
       院衛生署苗栗醫院函及診斷證明書各一紙在卷可憑，因此謝淑玲是否有「辨
       別事理能力」已令人存疑。
     (2)按法院受理交通事件，準用刑事訴訟法之規定，道路交通管理處罰條例第八
       十九條前段定有明文。是最高法院七十六年台上字第四九八六號判例「認定
       犯罪事實所憑之證據，雖不以直接證據為限，間接證據亦包括在內。然而無
       論直接證據或間接證據，其得為訴訟上之證明者，須於通常一般之人均不致
       有所懷疑，而得確信其為真實之程度者，始得據為有罪之認定。倘其證明尚
       未達到此一程度，而有合理之懷疑存在而無從使事實審法院得有罪之確信時
       ，即應由法院為諭知被告無罪之判決」揭示刑事訴訟法上法院認定事實之最
       重要原則 (即認定被告有罪，就該有罪事實不能有任何之合理懷疑存在原則)
       ，於法院審理違反「道路交通管理處罰條例」案件時，亦有其適用。易言之
       ，法院於審理違反「道路交通管理處罰條例」案件，當踐行完畢調查證據程
       序後，為事實之認定時，如就原處分機關所認定行為人之違規事實仍有合理
       懷疑而無法百分之百確信行為人確有該當於「道路交通管理處罰條例」各該
       處罰規定之構成要件事實時，此際即應依訴訟上之待證事實「倘有懷疑，則
       從被告之利益作解釋」之證據法則，作對受處分人有利之認定。因此謝淑玲
       既然是罹患精神官能症之人，代收舉發通知單當時是否足以辦別事理能力已
       經令人存疑，已如前述，參照上開說明，自應作對異議人有利之解釋，認本
       件送達不合法，異議人執此指摘原處分不當，應有理由。
五、又原處分機關除有前開送達不合法之撤銷理由外，另有：
    (1)按所謂行政處分，係指行政機關就公法上具體事件所為之決定或其他公權力措
      施而對外直接發生法律效果之單方行政行為，唯「行政機關」始得為行政處分
      。而所稱行政機關，係指代表國家、地方自治團體或其他行政主體表示意思，
      從事公共事務，具有單獨法定地位之組織。在此所指之「單獨法定地位之組織
      」者，係以具有經由中央或地方立法機關訂定該組織的法律、條例、通則或規
      程，即行政機關須具有「單獨之組織法規」、「獨立之編制和預算」以及依印
      信條例頒發之印信，因此交通部公路總局依據該局之組織條例第八條規定制定
      交通部公路總局各區監理所組織通則，規範各區監理所組織，因此各區○○○
      ○○道路交通管理處罰條例（以下簡稱本條例）第九十二條第三項規定，所訂
      定之違反道路交通管理事件統一裁罰基準及處理細則，對於違反交通規則之裁
      決書，自屬行政處分。又為使行政行為遵循公正、公開與民主之程序，確保依
      法行政之原則，以保障人民權益，提高行政效能，增進人民對行政之信賴，特
      制定行政程序法。而其中該法第二條，本法所稱行政程序，係指行政機關作成
      行政處分。第四條規定，行政行為應受法律及一般法律原則之拘束。第五條規
      定，行政行為之內容應明確。第六條規定，行政行為，非有正當理由，不得為
      差別待遇。第七條規定，行政行為，應依下列原則為之︰（1）採 取之方法應
      有助於目的之達成。（2）有 多種同樣能達成目的之方法時，應選擇對人民權
      益損害最少者。（3）採 取之方法所造成之損害不得與欲達成目的之利益顯失
      均衡。而行政處分亦為行政行為之一種，而行政行為應依下列原則為之：一、
      採取之方法應有助於目的之達成。二、有多種同樣能達成目的之方法時，應選
      擇對人民權益損害最少者。三、採取之方法所造成之損害不得與欲達成目的之
      利益顯失均衡，行政程序法第七條定有明文，此即為行政法之比例原則，一般
      皆以此原則充當內在界限，就行政處分而言，亦需就具體個案，衡量其方法與
      目的間是否均衡。
    (2)再觀違反道路交通管理事件統一裁罰基準及處理細則第四十三條規定，違反道
      路交通管理事件之裁決，應參酌舉發違規事實、違反情節、稽查人員處理意見
      及被處分人之陳述，依基準表裁處，不得枉縱或偏頗。違反道路交通管理事件
      裁決書處罰主文欄，應依基準表記明處罰種類，並依下列規定填註：（1）罰
      鍰金額應以中文大寫記載明確，有增、刪、塗改之部分應加蓋處罰機關校正章
      戳。（2）沒入處分應記明沒入物名稱、及可資辨識該沒入物之資料（型號、
      規格、尺寸等）。（3）吊扣汽車牌照或駕駛執照處分，應記明應受吊扣之汽
      車牌照或駕駛執照名稱、號碼及吊扣期間。（4）吊銷、註銷或扣繳汽車牌照
      、駕駛執照、營業小客車執業登記證等處分，應記明各該處分種類及標的名稱
      、號碼。同法第四十五條規定「違反道路交通管理事件，於行為人到案聽候裁
      決者，處罰機關經裁決後，應宣示裁決內容，並將聲明異議期間及提出書狀之
      機關，於宣示時一併告知，且記載於裁決書。違反道路交通管理事件，行為人
      不依規定自動繳納罰鍰，或不依通知限期到案，處罰機關逕行裁決者，得不宣
      示。但應依前項規定於裁決書載明應記載事項，並送達受處分人。」、第四十
      六條規定「裁決書於當場宣示後交付受處分人，並於送達簿上簽名或蓋章；拒
      絕簽收者，記明其事由，視同已交付。逾期不到案逕行裁決者，裁決書應於裁
      決後三日內派員送達或掛號郵寄受處分人。派員送達者，並取具送達證書附卷
      。」，其中要求監理所將處罰主文記載明確，目的在於符合行政法之一般原理
      原則的明確原則；而異議人到期聽候裁決之後，監理所才有宣示裁決內容；如
      果異議人未依通知到案或繳納罰款，監理所方有逕行裁決之權力，並將裁決書
      合法送達異議人，異議人如不服，再依限提出聲明異議，依序而行，才是違反
      交通管理事件處罰之法律正當程序原則。
    (3)又斟酌違反道路交通管理事件統一裁罰基準及處理細則第六十一條規定：「違
      反道路交通管理事件，受處分人於裁決後逾二十日未向管轄地方法院聲明異議
      ，或其聲明異議經法院裁定確定，而不依裁決或裁定繳納罰鍰或不繳送汽車牌
      照、駕駛執照者，依下列規定處理：（1）罰鍰不繳者，如受處分人領有有效
      之汽車牌照、駕駛執照時，得以新臺幣每滿一千元罰鍰折算易處吊扣汽車牌照
      、駕駛執照一個月，不足一千元者以一千元計算，但易處吊扣期限不得逾三個
      月；受處分人仍不於十五日限期內繳送汽車牌照、駕駛執照者，吊銷其汽車牌
      照、駕駛執照。（2）經處分吊扣汽車牌照、駕駛執照者，按其吊扣期間加倍
      處分，受處分人仍不於十五日限期內繳送汽車牌照或駕駛執照者，吊銷其汽車
      牌照或駕駛執照。（3）經處分吊銷、註銷汽車牌照、駕駛執照者，由處罰機
      關逕行註銷。（4）經處分吊銷、註銷執業登記證者，由處罰機關於裁決確定
      後，移送該管警察機關逕行註銷。（5）經處分沒入之車輛、高音量喇叭或噪
      音器物、測速雷達感應器、攤棚、攤架者，於裁決確定後銷燬。（6）經處分
      追繳欠費者，於裁決確定後，將裁決書抄本移送應收欠費之機關以憑繳欠費。
      同條第二項：「前項第一款之受處分人，如無汽車牌照、駕駛執照可資易處吊
      扣時，得就原處分或裁定確定之罰鍰加倍處罰，逾十五日後仍不繳納者，移送
      行政執行處執行。」同法第三項：「依第一項各款所為之處罰，均應於裁決書
      處罰主文內填記明確，罰鍰折算易處吊扣處分之基準，並應於裁決書附記欄內
      記明；依前項規定加倍處罰罰鍰之數額、繳納期限，亦應於裁決書處罰主文記
      明。」也就是，監理依照前項說明處罰受處分人，而受處分人於裁決後逾二十
      日未向管轄地方法院聲明異議，或其聲明異議經法院裁定確定，而不依裁決或
      裁定繳納罰鍰或不繳送汽車牌照、駕駛執照者，監理所才能依據上開規則第六
      十一條規定依序為之，否則依照監理所目前處罰異議人的主文記載為：罰鍰新
      臺幣（下同）一千八百元、並依第六十三條第一項記違規點數一點。罰鍰限於
      九十二年十一月十五日前繳納。上開罰鍰逾期不繳送之處分：(1)自九十二年十
      一月十六日起易處吊扣駕駛執照二個月，並限於九十二年十一月三十日前繳送
      。(2)九十二年十一月三十日前未繳送駕駛執照者，自九十二年十二月一日易處
      吊銷，並逕行註銷駕駛。(3)駕駛執照吊（註）銷後，自九十二年十二月一日起
      一年不得重新考領駕駛執照。將違規之裁決與裁決確定之後行政處罰一併告知
      一併送達，參照前開之規定，實有違背一般法律之原理原則及違反交通管理事
      件處罰之法律正當程序原則。
    (4)按刑事訴訟法對於裁判確定之後，於第四百五十六條至第四百八十六條對死刑
      、有期徒刑、拘役、罰金、沒收等作不同之規定，並有下列之救濟途徑：
      第四百八十三條當事人對於有罪裁判之文義有疑義者，得向諭知該裁判之法
        院聲明疑義。
      第四百八十四條受刑人或其法定代理人或配偶以檢察官執行之指揮為不當者
      ，得向諭知該裁判之法院聲明異議。
      第四百八十六條法院應就疑義或異議之聲明裁定之。
    (5)刑事訴訟法對於審判長、受命法官、受託法官或檢察官程序上之裁定，亦設有
      救濟方法：第四百十六條對於審判長、受命法官、受託法官或檢察官所為下列
      處分有不服者，受處分人得聲請所屬法院撤銷或變更之。一關於羈押、具保、
      責付、限制住居、搜索、扣押或扣押物發還、因鑑定將被告送入醫院或其他處
      所之處分及第一百零五條第三項、第四項所為之禁止或扣押之處分。二　對於
      證人、鑑定人或通譯科罰鍰之處分。前項之搜索、扣押經撤銷者，審判時法院
      得宣告所扣得之物，不得作為證據。第一項聲請期間為五日，自為處分之日起
      算，其為送達者，自送達後起算。第四百零九條至第四百十四條之規定，於本
      條準用之。第二十一條第一項之規定，於聲請撤銷或變更受託法官之裁定者準
      用之。
    (6)又刑事訴訟法對於財產刑之執行另有規定：第四百七十條：罰金、罰鍰、沒收
      、沒入及追徵之裁判，應依檢察官之命令執行之。但罰金、罰鍰於裁判宣示後
      ，如經受裁判人同意而檢察官不在場者，得由推事當庭指揮執行。前項命令與
      民事執行名義有同一之效力。罰金、沒收及追徵，得就受刑人之遺產執行。及
      第四百七十一條前條裁判之執行，準用執行民事裁判之規定。前項執行，檢察
      官於必要時，得囑託地方法院民事執行處為之。檢察官之囑託執行，免徵執行
      費。
    (7)行政程序法第一百零二條規定，行政機關作成限制或剝奪人民自由或權利之行
      政處分前，除已依第三十九條規定，通知處分相對人陳述意見，或決定舉行聽
      證者外，應給予該處分相對人陳述意見之機會。但法規另有規定者，從其規定
      。同法第一百零四條第一項：行政機關依第一百零二條給予相對人陳述意見之
      機會時，應以書面記載下列事項通知相對人，必要時並公告之。除非有同法第
      一百零三條不給予陳述意見之機會︰一　大量作成同種類之處分。二　情況急
      迫，如予陳述意見之機會，顯然違背公益者。三　受法定期間之限制，如予陳
      述意見之機會，顯然不能遵行者。四　行政強制執行時所採取之各種處置。
      五　行政處分所根據之事實，客觀上明白足以確認者。六　限制自由或權利之
      內容及程度，顯屬輕微，而無事先聽取相對人意見之必要者。七　相對人於提
      起訴願前依法律應向行政機關聲請再審查、異議、復查、重審或其他先行程序
      者。八　為避免處分相對人隱匿、移轉財產或潛逃出境，依法律所為保全或限
  　　制出境之處分。
    綜上所述，刑事訴訟法對於裁判上之執行，都是裁判確定後，另依據執行程序
      之相關規定為之。且已合法送達為前提，給予當事人重重之救濟機會；並對於
      財產罰另設規定，執行之檢察官亦無以一紙指揮書同時執行死刑、有期徒刑、
      罰金等不同種類的執行程序；另行政程序法對於不用給予陳述意見之機會加以
      列舉規定外，另有通知處分相對人陳述意見，或決定舉行聽證之相關規定。而
      觀原處分機關將違規之裁決記載予主文外，並將裁決確定後應執行之易處吊扣
      吊銷註銷駕駛執照等事項一併記載於裁決主文，使當事人因違規被罰鍰新台幣
      一千八百元未繳納，卻導致取得能力之執照被逕行吊銷註銷，原處分機關之便
      宜措施，實已經違背一般法律之原理原則，有礙當事人行使憲法保障上之權利
      。原處分機關所為之處分既然已經妨礙憲法保障異議人依法爭訟之權，核非適
      法；又異議人於右開時、地，確有「未依標誌左轉」之違規事實，爰由本院另
      為適法之處分，如主文第貳項。
據上論結，應依道路交通案件處理辦法第二十條前段，道路交通管理處罰條例第四十
八條第一項第二款、第六十三條第一項第一款，裁定如主文。
中　　　華　　　民　　　國　　九十三　　年　　 十二 　　月　　 十七 　　日
                                    臺灣苗栗地方法院交通法庭
                                        法　官   張  珈  楨
右正本證明與原本無異
如不服本裁定應於送達後五日內向本院提出抗告狀
                                        書記官   廖  溫  崇
中　　　華　　　民　　　國　　九十三　　年　　 十二 　　月　　 十七 　　日
